---
title: 'Le `{tidyverse}` : `{dplyr}` et `{tidyr}`'
author: "Marie VAUGOYEAU"
date: "07/02/2023"
output:
  pdf_document:
    toc: yes
  html_document:
    toc: yes
    code_folding: hide
---

```{r setup, include=FALSE}
knitr::opts_chunk$set(echo = TRUE, message = FALSE, warning = FALSE)
```
  
# Introduction  
## Historique  
Le `{tidyverse}` s'appelait encore le `hadleyverse` il y a quelques année,  c'est-à-dire `l'univers de Hadley` pour [Hadley Wickham](https://hadley.nz/) son génial créateur.  
Le but de Hadley est de rendre l'analyse données plus facile, plus rapide et surtout **plus fun** et je trouve que cela transparaît dans ses packages !  
Le `{tidyverse}` c'est l'ensemble des packages open-source développé par Hadley et son équipe (Hadley travaille maintenant pour RStudio en plus de plusieurs universités) qui partagent la même philosophie, la même structure de données (le fameux format `tidy`) et la même syntaxe.  
  
## Le format `tidy`  
Le format `tidy`repose sur la répétition des lignes des individus afin de limiter le nombre de colonnes.  
Dans le plus stricte cas, le format `tidy` ne présente que 3 colonnes :  

_ Identification de l'individu, *par exemple* : `nom_du_pays`, `num_bague_identification`,...  
_ Variables mesurées, *par exemple* : `variable` peut prendre comme modalités `superficie`, `taille_population`, `PIB` ou `masse`, `taille`, `longueur_du_bec`...  
_ Valeur de la mesure. **Attention**, le format `tidy` ne supporte par plusieurs type de données dans la même colonne !  
  
## La syntaxe `tidyverse`  
Non détaillée ici, je vous invite à consulter le [tidyverse style guide](https://style.tidyverse.org/index.html).  
  
## Les packages concernés  
_ [`ggplot2`](https://ggplot2.tidyverse.org/) : Visulisation des données  
_ [`dplyr`](https://dplyr.tidyverse.org/) : Manipulation des données (filtrer, trier,...) à ne pas confondre avec `tidyr` qui manipule le format du jeu de données  
_ [`tidyr`](https://tidyr.tidyverse.org/) : Modification du format du jeu de données pour en faire un jeu de donnée `tidy`  
_ [`readr`](https://readr.tidyverse.org/) : Lecture rapide de fichiers de données format `csv` et autres. **Attention** : format `xslx` non pris en charge, il faut utiliser le package [`readxl`](https://readxl.tidyverse.org/) qui fait partie du `tidyverse` au sens large mais qui n'est pas attaché par défaut quand on fait `library(tidyverse)`   
_ [`purrr`](https://purrr.tidyverse.org/) : Permet le remplacement d'un grand nombre de boucles *A faire pour un prochain direct ?*    
_ [`tibble`](https://tibble.tidyverse.org/) : Format des données `tidy`  
_ [`stringr`](https://stringr.tidyverse.org/) : Manipulation des chaînes de caractères. *A faire pour un prochain direct ?*     
_ [`forcats`](https://forcats.tidyverse.org/) : Manipulation des variables facteurs `factors`. *A faire pour un prochain direct ?*      
  
```{r import_tidyverse}
library(tidyverse)
```
  
# Projecteur sur :  
## `{dplyr}`  
Le package `{dplyr}` permet de manipuler les données, c'est-à-dire, les filtrer, sélectionner les colonnes d'intérêts ou autres...   
*Exercice :  trouver pour chaque poussin le jour où il a pris le plus de masse à partir des données `ChickWeight` présente de base dans R*  
```{r dplyr}

# visualisation des données  
head(ChickWeight)

# création de la colonne de différence de poids avec la fonction lag qui permet de prendre les valeurs d'une ligne au-dessus (possibilité de modifier ce paramètre)
ChickWeight %>% 
  group_by(
    Chick
  ) %>% 
  mutate(
    prise_poids = weight - lag(weight)
  ) %>% 
  ungroup()

# trie avec la fonction arrange
## sur toutes les lignes
ChickWeight %>% 
  group_by(
    Chick
  ) %>% 
  mutate(
    prise_poids = weight - lag(weight)
  ) %>% 
  arrange(prise_poids) %>% 
  ungroup()

## en prenant l'effet groupe
ChickWeight %>% 
  group_by(
    Chick
  ) %>% 
  mutate(
    prise_poids = weight - lag(weight)
  ) %>% 
  arrange(prise_poids, .by_group = TRUE) %>% 
  ungroup()

# Élimination des poussins qui ne sont pas mesurés pendant toute l'expérience
ChickWeight %>% 
  count(
    Chick
  )

ChickWeight %>% 
  count(
    Chick
  ) %>% 
  filter(n != 12)

ChickWeight %>% 
  count(
    Chick
  ) %>% 
  filter(n != 12) %>% 
  select(Chick)

ChickWeight %>% 
  filter(
    Chick %in% (
      ChickWeight %>% 
        count(Chick) %>% 
        filter(n == 12)
    )$Chick
  ) %>% 
  group_by(
    Chick
  ) %>% 
  mutate(
    prise_poids = weight - lag(weight)
  ) %>% 
  arrange(desc(prise_poids), .by_group = TRUE) %>% 
  ungroup()

# utilisation de slice pour sélectionner uniquement la plus forte valeur pour chaque poussin
ChickWeight %>% 
  filter(
    Chick %in% (
      ChickWeight %>% 
        count(Chick) %>% 
        filter(n == 12)
    )$Chick
  ) %>% 
  group_by(
    Chick
  ) %>% 
  mutate(
    prise_poids = weight - lag(weight)
  ) %>% 
  arrange(desc(prise_poids), .by_group = TRUE) %>% 
  slice(1) %>% 
  ungroup() 

# création d'un tableau résumé
ChickWeight %>% 
  filter(
    Chick %in% (
      ChickWeight %>% 
        count(Chick) %>% 
        filter(n == 12)
    )$Chick
  ) %>% 
  group_by(
    Chick
  ) %>% 
  mutate(
    prise_poids = weight - lag(weight)
  ) %>% 
  arrange(desc(prise_poids), .by_group = TRUE) %>% 
  slice(1) %>% 
  ungroup() %>% 
  summarise(
    moyenne_jour = mean(prise_poids),
    min_jour = min(prise_poids),
    max_jour = max(prise_poids)
  )

```
  
## `{tidyr}`  
Le package `{tidyr}` permet de mettre en forme les données pour respecter le format `tidy`.  
*Exemple avec le jeu de données `mtcars` clairement pas `tidy`*  
```{r tidyr}
mtcars

# transformation en format tibble.
mtcars %>% 
  as_tibble()
# perte des noms des voitures

# enregistrement des noms dans une colonne
mtcars %>% 
  rownames_to_column(var = "vehicule") %>% 
  as_tibble()

# réalisation d'un pivot
mtcars %>% 
  rownames_to_column(var = "vehicule") %>% 
  as_tibble() %>% 
  pivot_longer(
    - vehicule,
    names_to = "variable",
    values_to = "mesure"
  )

# exemple d'utilisation
mtcars %>% 
  rownames_to_column(var = "vehicule") %>% 
  as_tibble() %>% 
  pivot_longer(
    - vehicule,
    names_to = "variable",
    values_to = "mesure"
  ) %>% 
  ggplot() +
  aes(y = mesure, x = vehicule, color = variable) +
  geom_point() +
  facet_wrap(~ variable, scales = "free_y") +
  theme_classic() +
  theme(
    axis.text.x = element_text(angle = 90),
    legend.position = "none"
    )

```
  
*Exemple avec `ChickWeight` pour la transformer en une table utilisable pour faire une ACP*
```{r pivot_wider}

# pivoter
ChickWeight %>% 
  pivot_wider(
    names_from = Time,
    values_from = weight
  )

# retirer les lignes où il manque au moins une mesure 
ChickWeight %>% 
  pivot_wider(
    names_from = Time,
    values_from = weight
  ) %>% 
  drop_na()

# modifier les noms des colonnes 
ChickWeight %>% 
  pivot_wider(
    names_from = Time,
    names_glue = "jour_{Time}",
    values_from = weight
  ) %>% 
  drop_na()

```
  